---
title: "Atelier 1"
author: "Charlin DS"
date: "2025-11-28"
output: html_document
---


# Partie 3.4 : Prévision dans un processus ARMA

## 1. Définition du processus
On considère le processus AR(3) défini par :

$$
X_{t} - X_{t-1} + \frac{1}{2} X_{t-2} - \frac{1}{3} X_{t-3} = \epsilon_{t}
$$

où \((\epsilon_{t})_{t}\) est un bruit blanc gaussien centré réduit.

---

## 2. Simulation de 50 réalisations de longueur 105

On simule 50 réalisations de ce processus, chacune de longueur 105.


```{r simuler-processus}
set.seed(123) # Pour la reproductibilité
n=50
# Définir le modèle AR(3)
model <- arima.sim(
  model = list(ar = c(1, -0.5, 1/3)), # Coefficients AR(3)
  n = 105 * n # 50 réalisations de longueur 105
)

# Redimensionner les données en une matrice 50x105
simulations <- matrix(model, nrow = 50, byrow = TRUE)
```

## 3. Estimation des paramètres pour chaque simulation
Pour chaque simulation, on extrait les 100 premières valeurs et on estime les paramètres d'un AR(3).
```{r}
# Initialiser une liste pour stocker les estimations
estimations <- list()

# Boucle sur les 50 simulations
for (i in 1:n) {
  # Extraire les 100 premières valeurs
  serie <- simulations[i, 1:100]

  # Estimer un modèle AR(3)
  fit <- arima(serie, order = c(3, 0, 0))

  # Stocker les résultats
  estimations[[i]] <- fit$coef
}

# Afficher les premières estimations
head(estimations)

```

## 4. Prévision des 5 valeurs suivantes
Pour chaque simulation, on prédit les 5 valeurs suivantes après les 100 premières.
```{r}
# Initialiser une matrice pour stocker les prévisions
previsions <- matrix(NA, nrow = n, ncol = 5)

# Boucle sur les 50 simulations
for (i in 1:n) {
  # Extraire les 100 premières valeurs
  serie <- simulations[i, 1:100]

  # Estimer un modèle AR(3)
  fit <- arima(serie, order = c(3, 0, 0))

  # Prédire les 5 valeurs suivantes
  pred <- predict(fit, n.ahead = 5)

  # Stocker les prévisions
  previsions[i, ] <- pred$pred
}

```



## 5. Calcul de l'erreur moyenne et de la variance de l'erreur de prévision
On calcule l'erreur moyenne (biais) et la variance de l'erreur de prévision pour les horizons 1 à 5.

```{r}
# Initialiser des vecteurs pour stocker les erreurs
erreurs <- matrix(NA, nrow = n, ncol = 5)

# Boucle sur les 50 simulations
for (i in 1:n) {
  # Extraire les 5 valeurs réelles suivantes
  valeurs_reelles <- simulations[i, 101:105]

  # Calculer les erreurs de prévision
  erreurs[i, ] <- valeurs_reelles - previsions[i, ]
}

# Calculer l'erreur moyenne (biais) pour chaque horizon
biais <- colMeans(erreurs)

# Calculer la variance de l'erreur pour chaque horizon
variance <- apply(erreurs, 2, var)

# Afficher les résultats
data.frame(
  Horizon = 1:5,
  Biais = biais,
  Variance = variance
)


```


## 6. Répéter avec une durée d'observation plus longue
On refait la même analyse en utilisant 104 valeurs pour l'estimation (au lieu de 100).

```{r}
# Initialiser une matrice pour stocker les prévisions
previsions_long <- matrix(NA, nrow = 50, ncol = 5)

# Initialiser une matrice pour stocker les erreurs
erreurs_long <- matrix(NA, nrow = 50, ncol = 5)

# Boucle sur les 50 simulations
for (i in 1:50) {
  # Extraire les 104 premières valeurs
  serie_long <- simulations[i, 1:104]

  # Estimer un modèle AR(3)
  fit_long <- arima(serie_long, order = c(3, 0, 0))

  # Prédire les 5 valeurs suivantes
  pred_long <- predict(fit_long, n.ahead = 5)

  # Stocker les prévisions
  previsions_long[i, ] <- pred_long$pred

  # Extraire les 5 valeurs réelles suivantes
  valeurs_reelles_long <- simulations[i, 105]

  # Calculer les erreurs de prévision
  erreurs_long[i, ] <- valeurs_reelles_long - previsions_long[i, ]
}

# Calculer l'erreur moyenne (biais) pour chaque horizon
biais_long <- colMeans(erreurs_long, na.rm = TRUE)

# Calculer la variance de l'erreur pour chaque horizon
variance_long <- apply(erreurs_long, 2, var, na.rm = TRUE)

# Afficher les résultats
data.frame(
  Horizon = 1:5,
  Biais = biais_long,
  Variance = variance_long
)

```


## 7. Comparaison des résultats
On compare les résultats obtenus avec 100 et 104 observations.
```{r}
# Créer un tableau comparatif
comparaison <- data.frame(
  Horizon = 1:5,
  Biais_100 = biais,
  Variance_100 = variance,
  Biais_104 = biais_long,
  Variance_104 = variance_long
)

# Afficher le tableau
comparaison

```

## Conclusion

On observe que l'augmentation du nombre d'observations réduit généralement la variance de l'erreur de prévision.
Le biais reste faible dans les deux cas, ce qui est attendu pour un modèle bien spécifié.

---
# Partie 3.5 : Processus non stationnaires

## 1. Définition du processus

On considère le processus \((X_t)_{t \in \mathbb{Z}}\) défini par :

\[
X_t = 1 + t^2 + \frac{1}{3} X_{t-1} + \epsilon_t
\]

où \((\epsilon_t)_{t \in \mathbb{Z}}\) est un bruit blanc gaussien de variance égale à 1.

---

## 2. Création de la fonction `SimProcess`

On crée une fonction `SimProcess` qui simule une trajectoire de taille \(n\) du processus \((X_t)\).

```{r simprocess-function}
SimProcess <- function(n) {
  # Initialiser le vecteur de la série
  X <- rep(NA, n)

  # Générer le bruit blanc gaussien
  epsilon <- rnorm(n, mean = 0, sd = 1)

  # Condition initiale (par exemple, X_0 = 0)
  X[1] <- 1 + 1^2 + (1/3) * 0 + epsilon[1]

  # Simuler la série
  for (t in 2:n) {
    X[t] <- 1 + t^2 + (1/3) * X[t-1] + epsilon[t]
  }

  return(X)
}
```
## 3. Simulation d'une trajectoire de taille 1000
On simule une trajectoire de taille 1000 du processus ((X_t)).
```{r}
set.seed(123) # Pour la reproductibilité
n <- 1000
X <- SimProcess(n)

```
## 4. Représentation graphique de la série, de l'autocorrélation et de l'autocorrélation partielle
On trace la série simulée, sa fonction d'autocorrélation empirique (ACF) et sa fonction d'autocorrélation partielle empirique (PACF).
```{r}
par(mfrow = c(2, 2))

# Tracer la série
plot(X, type = "l", main = "Série simulée (X_t)", ylab = "Valeur", xlab = "Temps")

# Tracer l'ACF
acf_X <- acf(X, main = "Fonction d'autocorrélation empirique (ACF)")

# Tracer la PACF
pacf_X <- pacf(X, main = "Fonction d'autocorrélation partielle empirique (PACF)")

```

## 5. Étude de la stationnarité
On étudie la stationnarité des processus ((X_t)), ((\Delta X_t)), et ((\Delta^2 X_t)).
### 5.1. Calcul des différences premières et secondes

```{r}
# Différences premières
Delta_X <- diff(X)

# Différences secondes
Delta2_X <- diff(X, differences = 2)

```
### 5.2. Tracé des ACF et PACF pour les différences

```{r}
par(mfrow = c(3, 2))

# Tracer les différences premières
plot(Delta_X, type = "l", main = "Différences premières (ΔX_t)", ylab = "Valeur", xlab = "Temps")

# Tracer l'ACF des différences premières
acf(Delta_X, main = "ACF des différences premières")

# Tracer la PACF des différences premières
pacf(Delta_X, main = "PACF des différences premières")

# Tracer les différences secondes
plot(Delta2_X, type = "l", main = "Différences secondes (Δ²X_t)", ylab = "Valeur", xlab = "Temps")

# Tracer l'ACF des différences secondes
acf(Delta2_X, main = "ACF des différences secondes")

# Tracer la PACF des différences secondes
pacf(Delta2_X, main = "PACF des différences secondes")

```
## 6. Ajustement de modèles aux différences secondes
On ajuste un (\text{AR}(1)), un (\text{MA}(2)), un (\text{ARMA}(1,2)), et un (\text{ARMA}(2,2)) aux différences secondes ((\Delta^2 X_t)).
```{r}
# Ajustement d'un AR(1)
fit_ar1 <- arima(Delta2_X, order = c(1, 0, 0))

# Ajustement d'un MA(2)
fit_ma2 <- arima(Delta2_X, order = c(0, 0, 2))

# Ajustement d'un ARMA(1,2)
fit_arma12 <- arima(Delta2_X, order = c(1, 0, 2))

# Ajustement d'un ARMA(2,2)
fit_arma22 <- arima(Delta2_X, order = c(2, 0, 2))

```

## 7. Choix du modèle avec le critère AIC
On utilise le critère AIC pour choisir le meilleur modèle.

```{r}
# Calculer les AIC pour chaque modèle
aic_values <- c(
  AR1 = fit_ar1$aic,
  MA2 = fit_ma2$aic,
  ARMA12 = fit_arma12$aic,
  ARMA22 = fit_arma22$aic
)

# Afficher les AIC
aic_values

# Sélectionner le modèle avec le plus petit AIC
best_model <- names(which.min(aic_values))
best_model

```
















